【裁判字號】    97,台上,555
【裁判日期】    970131
【裁判案由】    貪污
【裁判全文】
最高法院刑事判決              九十七年度台上字第五五五號
上  訴  人  甲○○
選任辯護人  王文聖律師
上  訴  人  乙○○
選任辯護人  周平凡律師
上列上訴人等因貪污案件，不服台灣高等法院台中分院中華民國
九十五年十一月二十二日第二審更審判決（九十五年度上更(一)字
第二二七號，起訴案號：台灣南投地方法院檢察署九十二年度偵
字第一一五四、一五０二號），提起上訴，本院判決如下：
    主  文
原判決撤銷，發回台灣高等法院台中分院。
    理  由
本件原判決認定：上訴人甲○○係南投縣政府警察局埔里分局（
下稱埔里分局）刑事組之偵查小隊長，負責偵查刑事犯罪等業務
，為依據法令從事公務之人員。民國九十年六月十七日十一時許
，甲○○率同該組偵查員曹國隆、溫信忠、馬芳沂三人，前往埔
里鎮○○里○○路○段一六四巷三十八號四樓五０九號房間，逮
捕通緝犯曾智彥，並同時查獲詹丁諭（行賄罪業經第一審判處有
期徒刑五月，褫奪公權一年確定），且於現場扣得吸食器一組、
空夾鏈袋等相關施用毒品證物，因認曾智彥、詹丁諭均涉有施用
毒品罪嫌，悉將其二人帶回埔里分局偵辦，續由溫信忠對曾智彥
製作警詢筆錄並採集尿液（尿液採集代號90153 ），該局女警藍
雪惠則採集詹丁諭尿液，由曹國隆對詹丁諭製作警詢筆錄。於詢
問程序終結，因曾智彥屬通緝犯，且供述扣案施用毒品之器具為
其所有，於值班員警陳進添製作移送書後，逕移送台灣南投地方
法院檢察署偵辦，並將其尿液檢送南投縣政府衛生局檢驗。而同
遭逮捕之詹丁諭，因非現行犯，且證據不足而釋回，曹國隆即將
詹丁諭之警詢筆錄、採集之尿液交予小隊長甲○○，俟驗尿結果
再行處置。同日十五時許，返家後之詹丁諭將上情告訴胞妹詹雅
婷，詹雅婷及詹雅婷男友張煌坤告以透過綽號「登分」之上訴人
乙○○轉交賄款予甲○○為其調換尿液，即得免除戒治處分之執
行，詹丁諭聞悉，隨即電請乙○○協助，獲乙○○允以新台幣（
下同）十萬元之代價幫其行賄警方，換取被警查獲所採之尿液。
詹丁諭、乙○○、張煌坤、詹雅婷四人均非依據法令從事公務之
人員，即基於共同對於依據法令從事公務之人員，關於違背職務
之行為行求、交付賄賂之犯意聯絡，於同日十七時許，騎乘機車
至埔里鎮和平郵局以金融卡提領三萬元，連同其已準備之二萬元
，合計五萬元交付駕車在該處等候知情之張煌坤轉交予乙○○；
於二、三天後，詹丁諭再由詹雅婷陪同至乙○○住處門口，由詹
雅婷交付五萬元予乙○○。乙○○將十萬元賄款交付甲○○收受
。甲○○即違背職務，將詹丁諭之尿液隱匿，而未移送南投縣政
府衛生局鑑驗。約十日後，詹丁諭電詢乙○○本案情形，乙○○
即表示「可以放心，錢已經交給甲○○，尿液已經被調換了」等
語。迨九十一年十月九日，案外人張煌坤、詹雅婷於台灣南投地
方法院九十一年度訴字第五八七號被訴販賣毒品案件（下稱另案
）審理時，證述：詹丁諭於一年多前，曾透過乙○○向甲○○行
賄而免於強制戒治處分執行等語，承審法官爰依職權告發，嗣經
偵查單位調閱埔里分局之九十年度「毒品採尿編號簿」、「詹丁
諭之警詢筆錄」，果均不翼而飛等情。因而撤銷第一審關於上訴
人甲○○、乙○○二人部分之科刑判決，改判依修正前牽連犯之
規定，論甲○○以依據法令從事公務之人員，對於違背職務之行
為，收受賄賂罪，處有期徒刑拾壹年；乙○○共同對於依據法令
從事公務之人員，關於違背職務之行為，交付賄賂罪，處有期徒
刑壹年陸月，及分別為相關從刑之諭知，固非無見。
惟查：(一)、有罪判決書所載之犯罪事實，為判斷其適用法律當否
之準據，法院應將依職權認定與犯罪構成要件有關之事實，翔實
記載，始為合法。原判決犯罪事實欄記載「詹丁諭、乙○○、張
煌坤、詹雅婷四人均非依據法令從事公務之人員，即基於共同對
於依據法令從事公務之人員，關於違背職務之行為行求、交付賄
賂之犯意聯絡，於同日十七時許，騎乘機車至埔里鎮和平郵局以
金融卡提領三萬元，連同其已準備之二萬元，合計五萬元交付駕
車在該處等候知情之張煌坤轉交予乙○○」等情（見原判決第二
頁），而對於究係何人前往提領三萬元及交付五萬元予張煌坤？
則未明白認定，已有可議。又依原判決所認定之犯罪事實，本件
「詹丁諭之尿液」、埔里分局之九十年度「毒品採尿編號簿」及
「詹丁諭之警詢筆錄」均屬關係詹丁諭刑事被告案件之證據。原
判決犯罪事實欄僅認定甲○○隱匿詹丁諭之尿液一項，並就此論
以隱匿證據罪（見原判決第二頁倒數第三行，第十一頁第八至十
二行），惟於理由內又說明「當日所採集之詹丁諭之尿液係被告
甲○○所保管，事後果未送驗，嗣經偵查機關查詢查獲當日相關
筆錄、尿液對照表等事證，亦均遭隱匿，益徵被告甲○○確有本
案收賄犯行」等旨，資為不利於甲○○之論據之一（見原判決第
十頁，理由二之(八)），似指甲○○連同當日詹丁諭筆錄及尿液對
照表等一併隱匿。是原判決關於甲○○隱匿證據部分，其事實認
定與理由說明不相一致，亦有理由矛盾之違法。(二)、貪污治罪條
例關於違背職務之交付賄賂、收受賄賂罪，其交付賄賂與收受賄
賂係相對應之行為，必須行賄者已將賄賂交予受賄者收受，始克
成立各該罪名。事實審法院對於此項交付、收受之要件自應詳加
審認，並於判決理由內說明其憑以認定之依據，方足資以論罪科
刑。原判決犯罪事實固認定：詹丁諭涉嫌施用毒品，被警查獲採
尿後，電請乙○○協助，獲乙○○允以十萬元之代價幫其行賄警
方，換取被警查獲所採之尿液，以免除戒治處分之執行，遂透過
張煌坤轉交其中五萬元予乙○○；二、三日後，詹丁諭由胞妹詹
雅婷陪同前往乙○○住處門口交付其餘五萬元予乙○○，乙○○
再將十萬元賄款交付甲○○收受。甲○○即違背職務，將詹丁諭
之尿液隱匿，而未移送南投縣政府衛生局鑑驗。約十日後，詹丁
諭電詢乙○○本案情形，乙○○即表示「可以放心，錢已經交給
甲○○，尿液已經被調換了」等語。迨九十一年十月九日，張煌
坤、詹雅婷於上揭另案審理時，證述上情，經承審法官告發等情
。然甲○○、乙○○二人均否認犯罪，甲○○並辯稱：伊認識乙
○○係埔里分局列管流氓，並未交往，亦無收受詹丁諭轉託乙○
○交付賄款十萬元之情事，詹女筆錄及尿液應是於分局搬遷時遺
失云云；乙○○辯以：伊雖認識甲○○，但並不熟識，只知其綽
號為「長腳」，伊至地檢署偵訊時，始與詹丁諭第一次碰面，不
認識詹丁諭，遑論代收、代轉十萬元賄款予甲○○等語。原判決
雖引用證人詹丁諭所供證，及張煌坤、詹雅婷於上揭另案審理時
證述情節，資為其認定上訴人等交付及收受賄賂之主要證據。然
證人詹丁諭僅供稱：將錢直接交給乙○○五萬元，或由張煌坤轉
交其中五萬元云云（見原判決第五頁，理由二之(二)）；而證人張
煌坤於另案九十一年十月九日準備程序係稱：「埔里分局警員甲
○○有吃錢，施用毒品的人犯被他抓到，如果跟他說要用錢買通
，拜託他把尿液換成沒有毒品反應的尿，他就會收錢照辦。詹雅
婷的姐姐詹丁諭就曾經花了十萬元買通甲○○換尿，九十年八月
間我在外面放風聲說他有在吃錢，他知道這件事就要整我，找這
些證人說我有在賣毒品海洛因」（見偵字第一一五四號卷第四、
五頁）；證人詹雅婷於同案九十一年十一月一日證稱：「是我姐
姐詹丁諭親口告訴我的，我姐姐戒治出來又有施用毒品，被埔里
分局查獲驗尿有反應，我有看到我姐姐拿十萬元給綽號『登坤』
（台語）的人，去向甲○○請求換尿，後來我姐姐那件就沒有送
地檢署，『登坤』真實姓名、年籍我不清楚，『登坤』跟甲○○
很熟」（見同上卷第十七頁）各等語。證人詹丁諭、張煌坤、詹
雅婷上開證言，均未提及乙○○如何與甲○○聯絡或交付賄賂等
情，自均不足以證明乙○○確已將賄款十萬元交付甲○○收受之
事實。真相如何？尚非全無疑義。原審未詳加調查論證，遽行判
決，難謂適法。(三)、又本件款項交付乙○○之過程，證人詹雅婷
於上揭另案九十一年十一月一日準備程序係稱：「我有看到我姐
姐拿十萬元給綽號『登坤』（台語）的人，去向甲○○請求換尿
」；於本件偵查中則稱：「詹丁諭分二次將賄款送給乙○○，第
二次送五萬元由我陪同，所以我知道這件事」（見偵字第一一五
四號卷第十七頁、第二十九頁背面）；於第一審又改稱：「（問
：對你在南投地院證述有看到詹丁諭拿十萬元給綽號『登坤』的
人，是否屬實？）我有陪我姐姐詹丁諭去過一次，當時我在樓下
」、「（問：去那裡作何事？）去找乙○○，我是在乙○○家附
近的巷口等，我沒有親眼看到我姐姐詹丁諭拿錢給乙○○」（見
第一審卷第八十二、八十三頁），對於交款之重要情節，供述不
一。且與證人詹丁諭於第一審所證：「這五萬元是我交給詹雅婷
，由詹雅婷交給乙○○」「（問：詹雅婷交錢給乙○○，你有無
親眼目睹？）有」等詞（見第一審卷第一二四頁），亦相互矛盾
。原判決對於其證據取捨之理由，並未詳加載明，亦有理由不備
之違法。(四)、貪污治罪條例第七條規定：有調查、追訴或審判職
務之人員，犯第四條第一項第五款或第五條第一項第三款之罪者
，加重其刑至二分之一。原判決既認定甲○○係埔里分局刑事偵
查小隊長，負責偵辦案件之職務，自屬有調查職務之人員，其所
犯該條例第四條第一項第五款之違背職務受賄罪，原判決未適用
上開規定加重其刑，自非適法。以上或係上訴意旨所指摘，或為
本院得依職權調查之事項，應認原判決仍有撤銷發回更審之原因
。又原判決第十一頁倒數第四行至第十二頁第三行所載「連續犯
」等相關文字，應係贅載，宜併注意及之。
據上論結，應依刑事訴訟法第三百九十七條、第四百零一條，判
決如主文。
中    華    民    國  九十七  年    一    月  三十一  日
                      最高法院刑事第十二庭
                          審判長法官  邵  燕  玲
                                法官  李  伯  道
                                法官  孫  增  同
                                法官  吳      燦
                                法官  李  英  勇
      本件正本證明與原本無異
                                      書  記  官
中    華    民    國  九十七  年    二    月   十二   日
                                                    Ｍ


司法院資訊處製作；財團法人民間司法改革基金會備份。
